【裁判字號】    97,易,1499
【裁判日期】    970704
【裁判案由】    詐欺
【裁判全文】
臺灣臺中地方法院刑事判決              97年度易字第1499號
公  訴  人  台灣台中地方法院檢察署檢察官
被      告  丙○○
上列被告因詐欺案件，經檢察官聲請簡易判決處刑（96年度偵字
第26173號），本院沙鹿簡易庭認不宜以簡易判決處刑，簽移本
院改依通常程序審理，判決如下：
    主    文
丙○○無罪。
    理    由
一、公訴意旨略以：被告丙○○依一般社會之通見，明知不法詐
    騙犯罪集團，經常透過電話，佯稱被害人中獎需繳付見證費
    、稅金等說辭，引誘被害人前去金融機構匯款至人頭帳戶內
    ，而詐取被害人財物，並掩其詐欺之犯罪所得，藉此逃避檢
    警人員之追緝，且此等犯罪類型於社會中亦早已屢見不鮮。
    其因缺錢花用，欲向地下錢莊借錢，業已預見地下錢莊收取
    其所申辦之大肚蔗部郵局帳戶（帳號00000000000000號）之
    存摺、印章、金融卡（含密碼）等物之真實姓名年籍不詳成
    年男子，有可能以其帳戶作為此類詐財之不法所用，惟因期
    能順利向地下錢莊借得款項，竟仍不違背其本意，而基於幫
    助他人犯罪之不確定故意，於民國96年6月間某日，在台南
    縣新營市某處之郵局前，將上開存摺等物，交付予該真實姓
    名年籍不詳之成年男子使用。而該男子所屬之詐欺集團成員
    取得上開存摺、金融卡等物後，即意圖為自己不法之所有，
    於96年6月11日、96年6月14日，打電話向被害人乙○○、甲○○施用詐術，使被害人乙○○、甲○○陷於錯誤，分別匯
    款新台幣（下同）三千元及二萬五千八百元至被告所有上開
    郵局帳戶內，並遭提領一空，因認被告涉有刑法第30條第1
    項、第339條第1項之幫助詐欺取財罪嫌等語。
二、按犯罪事實應依證據認定之，無證據不得認定犯罪事實，又
    不能證明被告犯罪者，應諭知無罪之判決，刑事訴訟法第15
    4條第2項及第301條第1項分別定有明文。又所謂認定犯罪事
    實之證據，係指足以認定被告確有犯罪行為之積極證據而言
    ，該項證據須適合於被告犯罪事實之認定，始得採為斷罪之
    資料。而事實之認定，應憑證據，如未能發現相當證據，或
    證據不足以證明，自不能以推測或擬制之方法，以為裁判之
    基礎。再認定犯罪事實所憑之證據，雖不以直接證據為限，
    間接證據亦包括在內，然不論直接證據或間接證據，其為訴
    訟上之證明，均須於通常一般人不致有所懷疑，而得確信其
    為真實之程度者，始得據為有罪之認定，倘其證明未達此一
    程度，而有合理之懷疑存在時，即難遽採為不利被告之認定
    （最高法院29年台上字第3105號、40年台上字第86號、76年
    台上字第4986號判例參照）。另刑事訴訟法第161條已於91
    年2月8日修正公布，其第1項規定：檢察官就被告犯罪事實
    ，應負舉證責任，並指出證明之方法。因此，檢察官對於起
    訴之犯罪事實，應負提出證據及說服之實質舉證責任，倘其
    所提出之證據，不足為被告有罪之積極證明，或其指出證明
    之方法，無從說服法院以形成被告有罪之心證，基於無罪推
    定之原則，自應為被告無罪判決之諭知。次按幫助犯之成立
    ，除客觀上要有幫助行為，主觀上亦要有幫助他人犯罪之意
    思，如無此種故意，而係基於其他原因，以助成他人犯罪之
    結果，尚難以幫助論（最高法院20年年上字第1022號判例意
    旨參照）。
三、本件公訴人認被告丙○○涉有刑法第30條第1項、第339條第
    1項之幫助詐欺取財罪嫌，無非係以被害人乙○○、甲○○
    之指訴，及卷附被告所有上開郵局帳戶開戶資料、客戶交易
    歷史清單、被害人匯款執據，並以金融帳戶之申請甚為簡易
    方便，如有使用帳戶之需要時，儘可自行開戶，無須費事使
    用他人帳戶，為被告所明知。而近來利用人頭帳戶作為出入
    帳戶，並經媒體廣為披載，被告係成年且智力成熟之人，對
    此應知之甚詳，且在無相當信任關係下之交易，無特定營業
    場所之帳戶取得者，又不使交付帳戶者知悉其真正之身分資
    料，此依一般人通常之知識、經驗，已可判斷取得帳戶者欲
    以之隱匿真正之資金流向或帳戶內資金之實際取得人，故被
    告對於取得其帳戶者欲藉該帳戶施詐欺取財之犯罪乙節，已
    有所認識。被告既無正當之理由，將帳戶存摺等交予不詳姓
    名年籍者使用，應已預見該帳戶將被用為詐欺犯罪之工具，
    具有容任他人利用其帳戶詐欺取財之未必故意，為其主要論
    據之基礎。訊諸被告則堅詞否認有幫助詐欺取財犯行，辯稱
    伊所有上開郵局帳戶之存摺、金融卡、密碼，係伊於96年4
    月30日因向地下錢莊借錢，而交予地下錢莊，伊沒有幫助詐
    欺取財之意思等語。經查：
（一）被害人乙○○、甲○○確於前揭時間，因受騙而陷於錯誤
      ，分別匯款三千元及二萬五千八百元，至被告所有上開郵
      局帳戶等情，業據被害人乙○○、甲○○於警詢時指訴綦
      詳（被害人乙○○、甲○○於警詢時之指訴，雖係被告以
      外之人於審判外之陳述，但檢察官及被告在本院言詞辯論
      終前，就證據能力方面並未聲明異議，本院審酌被害人甲○○、乙○○於警詢時，均係單純陳述受騙情節，且各該
      筆錄之製作，亦未發現違法取供情事或其他瑕疵，依刑事
      訴訟法第159條之5之規定，認為適當得作為證據使用），
      並有被害人提出之郵政國內匯款執據及被告所有上開郵局
      開戶資料、客戶交易歷史清單附卷可稽，此部分事實固堪
      認定。惟此僅能證明被告所有上開郵局帳戶，曾遭詐欺集
      團使用作為詐欺取財匯款之工具，至於被告主觀上是否具
      有幫助詐欺取財之犯意，仍應就其交付該帳戶資料之緣由
      以為斷定。
（二）被告所有上開郵局帳戶資料，係因急需用錢，於96年4月
      30日，依報紙所刊登小額借貸廣告，以電話聯絡，向為詐
      取他人金融帳戶資料而偽裝成地下錢莊業者之詐欺集團成
      員李政道借款一萬元，而交付予李政道作為擔保，被告並
      曾於96年7月3日，依李政道之指示，匯款利息三千元至亦
      為人頭之陳張彩珠所有郵局帳戶等情，有台南縣警察局麻
      平分局97年4月21日南縣麻警偵字第0970005659號函附電
      話監聽譯文及郵政國內匯款執據在卷足憑（電話監聽譯文
      係台南縣警察局麻豆分局監聽李政道等詐欺集團所使用電
      話通聯所得），詐欺集團成員李政道於台南縣警察局麻豆
      分局偵訊時亦供承「我在小兵立大功報紙分類廣告刊登貸
      款訊息，引誘不特定被害人打電話前來借款，我再以借款
      需扣押借款人郵局存簿（含提款卡、身分證影本、印章）
      等名義，詐取借款人之郵局帳戶供集團使用」、「我向借
      款人說可借新台幣七千元，郵局存摺及身分證影本要扣押
      在我這邊」、「借款人如果要還我錢會自動和我聯絡並將
      錢匯入本身帳戶內」、「（提示通聯譯文）這通電話是陳
      宇伊（亦為詐欺集團成員）要我打電話給人頭帳戶被害人
      確認其電話是否還能使用，順便要他繳利息，另外陳宇伊
      還要我佯稱律師詐騙他人」、「（提示通聯譯文）該行動
      電話是陳宇伊打給我的。他的意思就是他在小兵立大功廣
      告刊登小額借貸訊息，準備詐騙他人的郵局帳號當人頭帳
      號，因為沒什麼電話量，要我打電話給小兵立大功要他們
      字體改一下，吸引他人注意。另外陳宇伊刊登廣告詐騙他
      人郵局帳號要我打電話與人頭帳戶被害人保持聯繫，因為
      這樣可以知道該人頭帳戶被害人是否還能聯繫上及郵局帳
      戶是否還能使用」等語（見同上台南縣警察局麻豆分局函
      附李政道警詢筆錄，李政道於警詢時之指訴，雖係被告以
      外之人於審判外之陳述，但檢察官及被告在本院言詞辯論
      終前，就證據能力方面並未聲明異議，本院審酌李政道於
      警詢時係陳述不利於己之事實，且該筆錄之製作，亦未發
      現違法取供情事或其他瑕疵，依刑事訴訟法第159條之5之
      規定，認為適當得作為證據使用），顯見被告所辯非虛，
      被告確係因向偽裝成地下錢莊之詐欺集團成員李政道借款
      ，而將其所有上開郵局帳戶資料交予其所認知之地下錢莊
      業者李政道作為擔保，與單純提供或索取對價而提供金融
      帳戶資料之情形有別。
（三）綜上所述，被告既係因向地下錢莊業者借款而提供其所有
      上開郵局帳戶資料作為擔保，則其於急需用錢之際所為交
      付帳戶資料之行為，是否具有幫助他人詐欺取財罪之犯意
      ，顯非無疑。況被告事後並曾依詐欺集團成員李政道指示
      ，匯款利息三千元至亦為人頭之陳張彩珠所有郵局帳戶，
      亦徵被告確信其係向地下錢莊借款而交付帳戶資料，其於
      交付帳戶資料時，難謂具有幫助詐欺取財之犯意。本件公
      訴人所舉之證據，尚不足為被告有罪之積極證明，無從說
      服本院以形成被告有罪之心證。此外復查無其他積極證據
      足資證明被告有何幫助詐欺取財犯行，不能證明被告犯罪
      ，揆諸首揭說明，自應為被告無罪判決之諭知。
四、據上論斷，應依刑事訴訟法第452條、第301條第1項，判決
    如主文。
中    華    民    國     97    年     7    月    4    日
                  台灣台中地方法院刑事第五庭
                        審判長法  官  鍾堯航
                              法  官  巫淑芳
                              法  官  劉麗瑛
上正本證明與原本無異。
如不服本判決，應於收受送達後10日內向本院提出上訴書狀（應
敘述具體理由並附繕本）。
上訴書狀如未敘述理由，應於上訴期間屆滿後20日內補提理由書
於本院。
                                書記官  吳淑願
中    華    民    國     97    年     7    月    4    日


司法院資訊處製作；財團法人民間司法改革基金會備份。
